ACORDAO-COMPLETO-2463910

ACÓRDÃO 7642/2021 ATA 15/2021 - SEGUNDA CÂMARA

VISTOS, relatados e discutidos estes autos de Representação, por formulada pela Superintendência Regional do Trabalho no Estado de Mato Grosso (SRT/MT) , a respeito de possíveis irregularidades ocorridas na Prefeitura Municipal de Rosário Oeste, MT, na execução das obras de drenagem e pavimentação objeto do Contrato 002/2017, decorrente do Edital 001/2017 de Concorrência Pública, que teve como vencedora a empresa BTX Engenharia Eireli (26.117.657/0001-27) ,
		ACORDAM os Ministros do Tribunal de Contas da União, reunidos em Sessão da Segunda Câmara, diante das razões expostas pelo Relator, em:
		9.1. conhecer da Representação, satisfeitos os requisitos de admissibilidade constantes do art. 113, § 1º, da Lei 8.666/1993, c/c os arts. 235 e 237, VII, do Regimento Interno deste Tribunal, e no art. 103, § 1º, da Resolução - TCU 259/2014;
		9.2. no mérito, considerar a representação procedente;
		9.3. aplicar ao Sr. João Antônio da Silva Balbino (XXX.357.531-XX) , prefeito municipal de Rosário Oeste, MT, multa no valor de R$ 10.000,00 (dez mil reais) , com base no art. 58, inciso IV, da Lei 8.443/1992, fixando-lhe o prazo de 15 (quinze) dias, a contar da notificação, para que comprove, perante o Tribunal (art. 214, inciso III, alínea "a", do Regimento Interno/TCU) , o recolhimento da dívida ao Tesouro Nacional, atualizada monetariamente desde a data deste Acórdão até a data do efetivo recolhimento, se for paga após o vencimento, na forma da legislação em vigor, em razão da ausência de resposta à diligência expedida pelo Tribunal (Ofício 20590/2020TCU/Seproc, de 7/5/2020, entregue em 22/5/2020) , onde foram solicitadas diversas informações e documentos relativos ao Convenio/Siafi 782365/2013, assinado com a Sudeco para executar obras de pavimentação asfáltica e drenagem, com valor total estimado em R$ 3.064.645,58 objeto do Edital de Concorrência Pública 001/2017;
		9.3.1. autorizar, desde logo, nos termos do art. 28, inciso II, da Lei 8.443/1992, a cobrança judicial da dívida, caso não atendida a notificação;
		9.4. determinar à Superintendência de Desenvolvimento do Centro Oeste (Sudeco) , que instaure a competente Tomada de Contas Especial, conforme § 1º, art. 8º da Lei 8.420/1992, informando ao TCU do resultado no prazo de 180 dias, em relação ao Convenio/Siafi 782365/2013, firmado em 17/6/2015 com a Prefeitura Municipal de Rosário Oeste, MT, visando execução de obras de drenagem e pavimentação, objeto do Edital 001/2017 de Concorrência Pública, que desembocou no Contrato 002/2017 com a empresa BTX Engenharia Eireli (26.117.657/0001-27) ;
		9.5. dar ciência à Superintendência de Desenvolvimento do Centro Oeste (Sudeco) , que a empresa BTX Engenharia Eireli (CNPJ 26.117.657/0001-27) tem contratos assinados com outras prefeituras do Estado de Mato Grosso tais como as Prefeituras de Cuiabá, Salto do Céu, e Peixoto de Azevedo, sem que possua nenhum empregado registrado no Cadastro Geral de Empregados e Desempregados (Caged) , para que a Autarquia adote as providências de sua alçada, inclusive a instauração de tomada de contas especial se for necessária;
		9.6. dar ciência deste Acórdão à Sudeco, à Prefeitura de Rosário Oeste, ao Sr. João Antônio da Silva Balbino e aos demais interessados, informando-os de que o inteiro teor pode ser consultado no endereço www.tcu.gov.br/acordaos; e
		9.7. determinar à Seinfra-Urbana que monitore a determinação contida no item 9.5;
		9.8. arquivar os presentes autos, nos termos do art. 250, I, c/c art. 169, V, do Regimento Interno deste Tribunal.

Representação. Obras de pavimentação e drenagem em Rosário do Oeste/MT. Fiscalização do Ministério do Trabalho. Indícios de irregularidades: subcontratação integral do contrato.

Segunda Câmara

Prefeitura Municipal de Rosário Oeste - MT.

3. Interessados/Responsáveis:
3.1. Responsável: Btx Engenharia Eireli (26.117.657/0001-27); João Antônio da Silva Balbino (CPF XXX.357.531-XX).

13.1. Ministros presentes: Augusto Nardes (na Presidência), Aroldo Cedraz e Raimundo Carreiro (Relator).
13.2. Ministro-Substituto convocado: Augusto Sherman Cavalcanti.
13.3. Ministros-Substitutos presentes: Marcos Bemquerer Costa e André Luís de Carvalho.

RAIMUNDO CARREIRO

Trata-se de representação, sem pedido de medida cautelar, oferecida por Vivacom Comércio e Serviços Ltda., a respeito de possíveis irregularidades ocorridas na Prefeitura Municipal de Rosário Oeste, MT, na execução das obras de drenagem e pavimentação objeto do Contrato 002/2018, decorrente do Edital 001/2017 de Concorrência Pública, que teve como vencedora a empresa BTX Engenharia Eireli (CNPJ 26.117.657/0001-27) . Referido Contrato teve origem no Convênio Siafi-Siconv 782365/2013 celebrado entre o Município e a Superintendência de Desenvolvimento do Centro-Oeste/Sudeco, vinculada ao Ministério do Desenvolvimento Regional.
2	Em linhas gerais, a representante apontou as seguintes irregularidades: i)  subcontratação integral dos serviços objeto do Contrato 002/2018 pela BTX à empresa Center Pav Pavimentação e Construções Ltda., contrariando cláusulas contratuais; ii) subcontratação integral do contrato com deságio de R$ 539.457,29; iii) a obra foi embargada pela Superintendência Regional do Trabalho no Estado de Mato Grosso, em razão de inúmeras irregularidades de acesso, segurança e integridade dos trabalhadores; iv) ausência de engenheiro responsável pela fiscalização da obra, de projeto das escavações e de proteções coletivas para escoramento de taludes e sinalização; v) ausência de funcionários da empresa BTX registrados no Caged.  
3.	Os requisitos de admissibilidade, analisados pela Secretaria de Aquisições Logísticas/Selog à peça 7, foram por mim referidos em Despacho preliminar à peça 9, por meio do qual conheci da Representação, neguei a adoção de medida cautelar, ante a inexistência dos pressupostos para tanto e autorizei a realização de diligência à Prefeitura Municipal de Rosário Oeste/MT e à Superintendência de Desenvolvimento do Centro-Oeste/Sudeco, nos termos propostos pela Secretaria de Aquisições Logísticas.
4.	Recebida a manifestação da Sudeco e tendo a Prefeitura de Rosário Oeste/MT se mantido silente, a Secretaria de Infraestrutura Urbana/SeinfraUrbana emitiu pronunciamento à peça 31, com a concordância do corpo diretivo da Unidade (peças 32-33) , a qual transcrevo a seguir, com ajustes de forma, nos termos do art. 1º, § 3º, inciso I, da Lei nº 8.443/92:
"INTRODUÇÃO 
1. Trata-se de Representação trazida em 28/11/2018 pela Superintendência Regional do Trabalho no Estado de Mato Grosso (SRT/MT) a respeito de possíveis irregularidades ocorridas na Prefeitura  Municipal de Rosário Oeste, MT, na execução das obras de drenagem e pavimentação objeto do Contrato 002/2017, decorrente do Edital 001/2017 de Concorrência Pública, que teve como vencedora a empresa BTX Engenharia Eireli (CNPJ 26.117.657/0001-27) , com a proposta de R$ 2.517.941,15, utilizando-se recursos do Convênio/Siafi 782365/2013, de 17/6/2015, firmado entre a municipalidade e a Superintendência de Desenvolvimento do Centro Oeste (Sudeco) . 
HISTÓRICO 
2. Informa a Representação da SRT/MT, que foi constatado acidente grave com nove trabalhadores, sendo que dois deles vieram a óbito (peça 2, p. 1-5) , o que deu lugar à fiscalização no local onde se constatou inúmeras irregularidades, tanto na área trabalhista quanto na engenharia, conforme se vê no relatório fotográfico (peça 3, p. 30-32) , dando azo ao Termo de Interdição SRT/MT 1.022.713-0, de 3/10/2018, embargando a obra até o cumprimento das exigências relativas à segurança do trabalho ali enumeradas (peça 3, p. 22-32) . 
3. O Representante trouxe aos autos a íntegra do Edital 001/2017 (peça 4, p. 5-194) , com anexos, conforme abaixo: 
¿	Termo do Edital (peça 4, p. 4-18) ; 
¿	Termo de Referência (peça 4, p. 19-21) ; 
¿	Minuta do Contrato (peça 4, p. 22-27) ; 
¿	Cronograma físico-financeiro (peça 4, p. 35) ; 
¿	Memorial Descritivo (peça 4, p. 37-65) ; 
¿	Levantamento fotográfico (peça 4, p. 66-70) ; 
¿	Memorial de dimensionamento do pavimento, de drenagem e de quantitativos (peça 4, p. 
71-105) ; 
¿	Orçamento da obra e composições (peça 4, p. 106-121) ; 
¿	Cronograma de QCI e investimento (peça 4, p. 122-124) ; 
¿	ART de projeto, orçamento e fiscalização (peça 4, p. 125-130) ; 
¿	Justificativas de readequação do projeto com fotos (peça 4, p. 134-144) ; 
¿	Justificativas de BDI e Sinapi (peça 4, p. 145-149) ; 
¿	Licenciamento ambiental e dispensa de outorga (peça 4, p. 150-158) ; 
¿	Plantas do projeto técnico (peça 4, p. 159-167) ; 
¿	Publicação no DOU em 17/8/2017 (peça 4, p. 168) ; 
¿	Parecer da CPL declarando a empresa Viturino Pavimentação e Terraplanagem Eireli vencedora do certame (peça 4, p. 169) ; 
¿	Proposta de preços da empresa Gisley A. Brito EPP, depois denominada BTX engenharia (peça 4, p. 170-180) ; 
¿	Termo de homologação da licitação em favor da empresa Gisley A. Brito EPP, assinada pelo Prefeito João Antônio da Silva Brito (peça 4, p. 181) . 
4. Foi apresentada também cópia do Contrato 002/2017 firmado entre a Prefeitura Municipal de Rosário Oeste e a empresa Gisley A. Brito EPP, em 15/1/2018 (peça 2, p. 10-17) , depois denominada BTX Engenharia Eireli, e o contrato de subempreitada firmado entre a BTX Engenharia e a Center Pav Pavimentação e Construções Ltda., em 22/1/2018 (peça 2, p. 18-40) . 
5. A instrução inicial da unidade técnica do TCU (peça 7) constatou que o Contrato 002/2017 (peça 2, p. 10-17) firmado entre a Prefeitura Municipal de Rosário Oeste, MT, e a empresa vencedora da licitação BTX Engenharia Eireli, antes denominada Gisley A. Brito EPP (CNPJ 26.117.657/0001-27) estava em execução, tendo sido liberados 71% dos recursos previstos no Convênio/Siafi 782365/2013, de 17/6/2015, assinado entre a Sudeco e a Prefeitura.  
6. A instrução inicial do Tribunal (peça 7) considerou procedente a irregularidade apontada pelo Representante quanto à subcontratação da empresa Center Pav Pavimentação e Construções Ltda (CNPJ 18.932.344/0001-02) para execução total da obra, por ser vedada pelo item 14.2 do Contrato 002/2017 (peça 2, p. 16) , que somente previa a subcontratação parcial do objeto, condicionada à aprovação da Prefeitura. Acrescente-se que a subcontratação integral dos serviços é vedada pelo TCU por afrontar a Constituição Federal e violar o art. 72 da Lei 8.666/1993, conforme inúmeros julgados (Decisão 420/2002-Plenário, Acórdão 5370/2012-TCU-Segunda Câmara, e Acórdão 2093/2012-TCU-Plenário) . 
7. Também se constou na instrução inicial que a licitação foi homologada em 20/11/2017 (peça 4, p. 181) em favor da empresa Gisley/BTX no valor de R$ 2.517.941,15, sendo o Contrato 002/2017 firmado em 15/1/2018 (peça 2, p. 10-17) . Contudo, em sete dias, isto é, em 22/1/2018, a empresa Gisley/BTX repassou integralmente o Contrato 002/2017 à Center Pav Pavimentação e Construções Ltda. pelo valor de R$ 1.978.483,86 (peça 2, p. 19-39) , ou seja, com um decréscimo de R$ 539.457,29, representando um deságio de 21,4% do montante inicial, o que permite vislumbrar três hipóteses: a) os valores do Orçamento Estimado (peça 4, p. 106-114) do Edital 001/2017 continham sobrepreços; b) a qualidade da obra em execução/executada é inferior à contratada, e; c) parte dos serviços contratados deixaram/deixarão de ser realizados.  
8. Também foi verificado que o Contrato 002/2017 foi fruto da Concorrência 001/2017 (peça 4, p. 5-167) , com data de abertura em 18/9/2017, tendo participado nove empresas. A empresa Gisley/BTX sagrou-se vencedora da licitação pelo valor de R$ 2.517.941,15, embora a Viturino Pavimentação e Terraplenagem Eireli tenha apresentado a proposta de menor preço, de R$ 2.254.614,77 (peça 4, p. 169 e 181) , sem constar nos autos a justificativa para não se adjudicar a proposta mais vantajosa para a Administração.  
9. Das diversas impropriedades apontadas na Representação (peça 2) , algumas não dizem respeito à jurisdição do TCU, mas à Justiça do Trabalho. 
10. Por fim, a instrução anterior (peça 7) propôs (a) conhecer da representação, e; (b) realizar diligências à Sudeco e à Prefeitura de Rosário Oeste, para que fossem encaminhadas diversas informações e documentos. 
11. Por meio de Despacho de 6/5/2020, o Ministro Relator Raimundo Carreiro (peça 9) conheceu da representação e determinou a promoção das diligências propostas pela unidade técnica do TCU (peça 7) , contendo alerta aos gestores sobre a possibilidade de aplicação de multa sem audiência prévia no caso de não atendimento. 
EXAME TÉCNICO 
12. A presente instrução visa examinar as respostas às diligências autorizadas pelo Ministro Relator em Despacho de 6/5/2020 (peça 9) , dirigidas à Prefeitura de Rosário Oeste (peça 10) , e à Sudeco (peça 11) . 
13. Trata-se do Convenio/Siafi 782365/2013, assinado entre a Sudeco (vinculada ao Ministério do Desenvolvimento Regional) e a Prefeitura Municipal de Rosário Oeste, MT, visando a "contratação de empresa especializada em execução de obra de infraestrutura urbana em vias da sede do Município de Rosário Oeste/MT, constituído de pavimentação asfáltica e drenagem profunda de águas pluviais nos trechos da Rua Bela Vista e da Rua Cel. Arthur Borges; pavimentação asfáltica nos trechos da Rua Cândido Mariano e Rua IW9; e drenagem profunda no trecho da Av. Humberto Castelo Branco" (peça 4, p. 5, item 2.1) , para execução em 120 dias, com valor estimado total em R$ 3.064.645,58. 
14. Para isso a Prefeitura publicou o Edital de Concorrência Pública 001/2017 (peça 4, p. 4-18) , tipo menor preço, cuja abertura das propostas ocorreu em 10/11/2017 (peça 4, p. 169) , onde a Comissão Permanente de Licitação-CPL classificou em primeiro lugar a empresa Viturino Pavimentação e Terraplanagem Eireli, que apresentou proposta no valor de R$ 2.254.614,77. A Comissão também registrou o interesse de uma das licitantes em interpor recurso. Apesar de não apresentar o menor preço, a licitação foi homologada em 20/11/2017, pelo Prefeito Municipal João Antônio da Silva Balbino, para a empresa Gisley A. Brito EPP (depois denominada BTX Engenharia Eireli) , pelo valor de R$ 2.517.941,15 (peça 4, p. 181) , não constando dos documentos anexados pelo Representante a justificativa para essa escolha. Em decorrência disso, foi assinado o Contrato nº 002/2017 com a BTX Engenharia em 15/1/2018 (peça 2, p. 10-17) . 
15. Em consulta ao portal Plataforma Mais Brasil (Siconv) do Governo Federal (https://voluntarias.plataformamaisbrasil.gov.br/voluntarias/ConsultarProposta/ResultadoDaConsultaDeConveni oSelecionarConvenio.do?idConvenio=334286&destino=) realizada em 7/1/2021, constatou-se que o Termo de Compromisso/Siafi 782365/2013 encontrava-se na condição de "inadimplente no Siconv", e a Situação de Contratação Atual constava como "liminar judicial". 
16. Verificou-se que o valor total executado foi de R$ 2.032.850,00 por meio de pagamentos à BTX, entre 1/2/2018 e 21/8/2019, conforme abaixo: 
Notas fiscais dos serviços executados
	Data Emissão
	Nº
	Tipo
	Razão Social
	Valor
Original
 (R$) 
	Valor Bruto (R$) 
	Tributos (R$) 
	Status

	21/08/2019
	10
	Nota Fiscal
	BTX Engenharia Eireli
	71.992,74
	71.992,74
	0
	Ativo

	12/09/2018
	27
	Nota Fiscal
	BTX Engenharia Eireli
	83.180,43
	83.180,43
	0
	Ativo

	09/08/2018
	17
	Nota Fiscal
	BTX Engenharia Eireli
	268.400,36
	268.400,36
	0
	Ativo

	09/07/2018
	16
	Nota Fiscal
	BTX Engenharia Eireli
	312.717,02
	312.717,02
	0
	Ativo

	08/05/2018
	15
	Nota Fiscal
	BTX Engenharia Eireli
	365.387,96
	365.387,96
	0
	Ativo

	06/04/2018
	10
	Nota Fiscal
	BTX Engenharia Eireli
	378.586,86
	378.586,86
	4.514,65
	Ativo

	05/03/2018
	8
	Nota Fiscal
	BTX Engenharia Eireli
	454.109,53
	454.109,53
	5.701,34
	Ativo

	01/02/2018
	3
	Nota Fiscal
	BTX Engenharia Eireli
	98.475,10
	98.475,10
	886,28
	Ativo

	Total
	2.032.850,00
	2.032.850,00
	11.102,27
	=//=

Fonte: Siconv em 7/1/2021 (https://voluntarias.plataformamaisbrasil.gov.br/voluntarias/execucao/ConsultarNotasFiscais/ ConsultarNotasFiscais.do?destino=ConsultarNotasFiscais) 
17. Também consta a data de início de vigência do Convênio a partir de 17/6/2015, com encerramento em 29/6/2021 e data limite para prestação de contas em 26/3/2022, tendo sido liberados R$ 2.100.000,00 mediante a ordem bancária 2017OB800886, de 6/12/2017. 
Diligência ao Prefeito João Antônio da Silva Balbino 
18. Atendendo ao Despacho do Ministro Relator, foi encaminhada Diligência ao Prefeito João Antônio da Silva Balbino por meio do Ofício 20590/2020-TCU/Seproc, de 7/5/2020 (peça 10) , entregue em 22/5/2020 (peça 26) , estabelecendo o prazo de quinze dias para atendimento ao solicitado na instrução (peça 7) , alertando-se o responsável que o não cumprimento de determinação deste Tribunal poderia ensejar a aplicação da multa prevista no art. 58, §1º, da Lei 8.443/1992, a qual prescinde de realização de prévia audiência, nos termos do art. 268, §3º, do Regimento Interno/TCU. 
19. Foi solicitado ao Prefeito de Rosário Oeste: 
a) termo do contrato da obra e aditivos;  
b) edital e ata da Concorrência 001/2017, incluindo pesquisa de preços realizada na fase de planejamento do certame, propostas de preço apresentadas pelos licitantes, documentação de habilitação das empresas participantes, eventuais recursos impetrados e julgamentos da CPL;  
c) justificativa por não ter sido homologado o certame à empresa Viturino Pavimentação e Terraplenagem Eireli (CNPJ 26.367.209/0001-81) , considerando ter apresentado, a princípio, proposta de menor valor;  
d) justificativa para subcontratar integralmente a obra à empresa Center Pav Pavimentação e Construções Ltda. (CNPJ 18.932.344/0001-02) , haja vista a vedação prevista na Cláusula Décima Quarta, item 14.2, do Contrato 002/2017, e precedentes deste TCU (Decisão 420/2002 - Plenário, Acórdão 5370/2012-TCU-Segunda Câmara, e Acórdão 2093/2012-TCU-Plenário) , que permite subcontratar somente parte dos serviços e desde que previsto no ato convocatório;  
e) medições realizadas com os respectivos cálculos demonstrativos;  
f) cronograma físico-financeiro da obra;  
g) informação acerca da situação atual da obra;  
h) valores pagos, com respectivas datas, e saldo restante do contrato;  
i) termo do Convênio 782365/2013 e aditivos firmados;  
j) existência de ação judicial relativa à obra e a situação atual, enviando cópia de eventual decisão tomada pelo juízo competente;  
k) providências saneadoras tomadas frente às irregularidades apontadas no Relatório Técnico emitido pela SRT/MT decorrente de fiscalização in loco (em anexo) , em especial sobre:  
k.1) deixar de elaborar e/ou de implementar o Programa de Prevenção de Riscos Ambientais;  
k.2) realizar serviço de escavação, fundação e desmonte de rochas sem responsável técnico legalmente habilitado;  
k.3) deixar de garantir a estabilidade dos taludes instáveis, por meio de estruturas dimensionadas para este fim, em escavação com profundidade superior a 1,25 m;  
k.4) deixar de garantir a estabilidade dos taludes com altura superior a 1,75 m; e  
k.5) deixar de dotar a escavação de sinalização de advertência e/ou de sinalização de advertência noturna e/ou de barreira de isolamento em todo o seu perímetro  
l) engenheiro (s) responsável (eis) pela fiscalização, enviando a ART e indicando nome completo, CPF, endereço e período de responsabilidade de cada um;  
m) nomes completos, CPF e endereços dos membros da comissão de licitação que conduziram a Concorrência 001/2017, bem como cópia da portaria que os nomeou;  
n) identificação da autoridade homologadora do certame, e do prefeito em exercício e secretários municipais de obra ou equivalentes no período de execução do Convênio 782365/2013;  
o) demais informações que julgar necessárias; e  
p) designação formal de interlocutor que conheça da matéria para dirimir eventuais dúvidas, informando nome, função/cargo, e-mail e telefone de contato.  
20. Apesar da comunicação encaminhada pelo TCU com aviso de recebimento assinado em 22/5/2020 (peça 26) , o responsável permaneceu silente. Diante disso, vai-se propor aplicação de multa ao prefeito municipal de Rosário Oeste, MT, João Antônio da Silva Balbino (CPF XXX.357.531-XX) , pela ausência de resposta à diligência consubstanciada no Ofício 20590/2020-TCU/Seproc, de 7/5/2020, com fundamento no art. 58, inciso IV, da Lei 8.443/1992. 
Diligência ao Superintendente da Sudeco 
21. Outrossim, em obediência ao Despacho do Ministro Relator foi encaminhada Diligência ao Superintendente da Sudeco, por meio do OFÍCIO 20591/2020-TCU/Seproc, de 7/5/2020 (peça 11) , entregue em 14/5/2020 (peça 25) , estabelecendo o prazo de quinze dias para atendimento ao solicitado na instrução (peça 7) , alertando-se o responsável de que o não cumprimento de determinação deste Tribunal poderia ensejar a aplicação de multa sem realização de prévia audiência, nos termos do Regimento Interno/TCU. 
22. Foram solicitadas à Sudeco as seguintes informações e documentos: 
a) termo do convênio e aditivos e seus respectivos programas de trabalho;  
b) fiscalizações realizadas para acompanhamento do convênio;  
c) prestações de contas parciais e com pronunciamento conclusivo sobre a aprovação das contas;  
d) medidas saneadoras adotadas para as irregularidades apontadas nesta representação, a saber:  
d.1) deixar de elaborar e/ou de implementar o Programa de Prevenção de Riscos Ambientais;  
d.2) realizar serviço de escavação, fundação e desmonte de rochas sem responsável técnico legalmente habilitado;  
d.3) deixar de garantir a estabilidade dos taludes instáveis, por meio de estruturas dimensionadas para este fim, em escavação com profundidade superior a 1,25 m;  
d.4) deixar de garantir a estabilidade dos taludes com altura superior a 1,75 m; e  
d.5) deixar de dotar a escavação de sinalização de advertência e/ou de sinalização de advertência noturna e/ou de barreira de isolamento em todo o seu perímetro.d.1 -  
e) motivação para prorrogação da vigência do convênio até 8/12/2020, considerando que o prazo de término estava previsto para 8/12/2016, conforme cronograma físico do convênio contido no Siconv, e considerando que a execução da obra previa 150 dias para conclusão, tendo sido iniciada em 15/1/2018; e  
f) outras informações/documentos sobre a execução do convênio que disponha para o saneamento dos fatos.  
23. A Superintendência apresentou resposta tempestiva em 28/5/2020 (peça 12) , assinada pelo titular da entidade, Sr. Nelson Vieira Fraga Filho, por meio da Nota Informativa nº 27/2020/CGEPDR/DIPGF, de 27/5/2020, e seus anexos (peças 13 a 24) , trazendo as seguintes respostas em relação a cada item solicitado:  
a) termo do convênio e aditivos e seus respectivos programas de trabalho;  
24. A Sudeco encaminha (peça 13, p. 2) o Termo de Convênio, os cinco termos aditivos celebrados com a Prefeitura de Rosário Oeste, conforme abaixo: 
¿	Convênio 782365/2013 entre a Sudeco e a Prefeitura de Rosário Oeste, MT, de 17/6/2015 (peça 14, p. 1-17) ; 
¿	Primeiro Termo Aditivo ao Convênio 782365/2013, de 18/11/2016 (peça 14, p. 18-19) ; 
¿	Segundo Termo Aditivo ao Convênio 782365/2013, de 11/9/2017 (peça 14, p. 20-22) ; 
¿	Terceiro Termo Aditivo ao Convênio 782365/2013, de 13/11/2017 (peça 14, p. 23-24) ; 
¿	Quarto Termo Aditivo ao Convênio 782365/2013, de 30/10/2018 (peça 14, p. 25-26) ; 
¿	Quinto Termo Aditivo ao Convênio 782365/2013, de 4/12/2019 (peça 14, p. 28-29) ; 
25. Apesar de a Sudeco não haver informado sobre os "programas de trabalho", em busca  no portal da Plataforma Brasil, constata-se que se trata do programa de trabalho nº 5320720130003, denominado "Promoção de Investimentos em Infraestrutura Econômica - 2029 - Crédito Extraordinário". 
26. A resposta elide a questão. 
b) fiscalizações realizadas para acompanhamento do convênio;  
27.	Esclarece o gestor (peça 13, p. 2) que o acompanhamento do convênio 782365/2013 foi realizado em conformidade com o Art. 68 c/c Art. 67, da Portaria Interministerial nº 507/2011 e cláusula quarta do convênio, mediante vistoria in loco, realizada nos dias 11 e 12 de setembro de 2019, cujos resultados estão consignados no Relatório de Vistoria nº 45/2019/COENG/CGEPDR/DIPGF (peça 15, p. 1-13) . 
28.	Consta do Relatório de Vistoria, que na aba documentos de liquidação da Plataforma Mais Brasil foram identificados naquele momento um total de R$ 1.960.857,26 em medições pagas, ou seja, 77,88% do valor contratado de R$ 2.517.914,15 (peça 15, p. 3) . 
29.	A equipe de vistoria glosou o valor total de R$ 32.860,01 pela inexecução de alguns itens da planilha orçamentária, recomendando que fosse liberada a última parcela do repasse no valor de R$ 332.619,20 e contrapartida de R$ 15.234,64, concluindo que "apesar da necessidade da correção de alguns pontos (...) as obras estão em andamento compatível com os valores transferidos" (grifamos - peça 15, p. 4-5) . Também foi incluído relatório fotográfico (peça 15, p. 5-13) . 
30.	A resposta elide a questão. 
c) prestações de contas parciais e com pronunciamento conclusivo sobre a aprovação das contas;  
31.	Segundo a Sudeco (peça 13, p. 2) , a documentação inserida pela prefeitura na Plataforma Mais Brasil, relativa à primeira parcela liberada no valor de R$ 2.100.000,00, foi avaliada pelas Notas Técnicas nº 14 e 65/2020/DPC/CGEOFPC/DA/SUDECO (peças 18 e 19) encaminhadas ao Município pelos Ofícios nº 412/2020 e nº 1277/2020 da DPC/CGEOFPC/DA/SUDECO (peças 20 e 21) , solicitando a inserção de documentação complementar, objetivando a análise conclusiva das contas, conforme abaixo: 
¿	Nota Técnica nº 14/2020/DPC/CGEOFPC/DA/SUDECO, de 17/2/2020, informa necessidade de a Prefeitura inserir documentação complementar à Prestação de Contas Final do Convênio no portal Plataforma Mais Brasil (peça 18) ; 
¿	Nota Técnica nº 65/2020/DPC/CGEOFPC/DA/SUDECO, de 11/5/2020, novamente informa necessidade de a Prefeitura inserir documentação complementar à Prestação de Contas Final do Convênio no portal Plataforma Mais Brasil (peça 19) ; 
¿	Ofício nº 412/2020 - DPC/CGEOFPC/DA/SUDECO, de 17/2/2020, solicita ao prefeito João Antônio da Silva Balbino atender em 45 dias à Nota Técnica nº 14/2020/DPC/CGEOFPC/DA/SUDECO, inserindo os documentos no portal Plataforma Mais Brasil, assinado pelo Sr. Raimundo Nonato Araújo Almeida, Diretor de Administração da Sudeco (peça 20) ; 
¿	Ofício nº 1277/2020 - DPC/CGEOFPC/DA/SUDECO, de 12/5/2020, solicitação ao prefeito de Rosário Oeste, MT, para atender em 30 dias à Nota Técnica nº 65/2020/DPC/CGEOFPC/DA/SUDECO, de 11/5/2020, inserindo os documentos ali indicados no portal Plataforma Mais Brasil (peça 20) , assinado pelo Sr. Raimundo Nonato Araújo Almeida, Diretor de Administração da Sudeco (peça 21) . 
32.	Em acesso ao portal Plataforma Mais Brasil (Siconv) constata-se o não atendimento das solicitações. Pode-se inferir que a Sudeco não apresentou as prestações de contas parciais e nem parecer conclusivo solicitados no item "c" sob análise, devido à ausência da documentação complementar de responsabilidade do Prefeito Municipal, pelo que, vai-se propor que o órgão concedente instaure Tomada de Contas Especial. 
33. A resposta elide a questão. 
d) medidas saneadoras adotadas para as irregularidades apontadas nesta representação;  
34. Informa a Superintendência (peça 13, p. 3) que somente teve conhecimento da denúncia por meio do ofício de diligência do TCU, apesar da haver realizado vistoria in loco em setembro de 2019, isto é, um ano depois do Termo de Interdição SRT/MT 1.022.713-0, de 3/10/2018, que determinou o cumprimento de medidas de proteção ao trabalhador ali enumeradas (peça 3, p. 22-32) . 
35. Comparando-se as fotos apresentadas pela SRT/MT (peça 3, p. 30-32) com aquelas contidas na vistoria da Sudeco (peça 15, p. 5-13) , constata-se visualmente que as obras tiveram prosseguimento, provavelmente após a empresa atender às medidas protetivas ao trabalho exaradas pela fiscalização da SRT/MT (peça 3, p. 22-28) . 
d.1) deixar de elaborar e/ou de implementar o Programa de Prevenção de Riscos Ambientais;  
36. Segundo a Sudeco (peça 13, p. 3) , de acordo com o art. 68 da Portaria Interministerial nº 507/2011, os técnicos da Superintendência realizam tão somente o acompanhamento das obras, cabendo à Prefeitura realizar a fiscalização por meio do fiscal designado, conforme Anotação de Responsabilidade Técnica - ART, apresentada pelo Convenente e de acordo com o art. 67 da Portaria Interministerial, assinada pelo engenheiro Odney Martins (ART do Crea/MT nº 2745609) , fiscal da Prefeitura para o período de 8/5/2017 a 30/11/2017 (peça 16) .  
37. Apesar da validade da ART estar vencida, cabe razão à Superintendência quando afirma que é atribuição da Prefeitura de Rosário Oeste a responsabilidade pela fiscalização direta da obra, inclusive no que diz respeito ao Programa de Prevenção de Riscos Ambientais. 
38. A resposta elide a questão. 
d.2) realizar serviço de escavação, fundação e desmonte de rochas sem responsável técnico legalmente habilitado;  
39. Idem à anterior (peça 13, p. 3) . A resposta elide a questão. 
d.3) deixar de garantir a estabilidade dos taludes instáveis, por meio de estruturas dimensionadas para este fim, em escavação com profundidade superior a 1,25 m;  
40. Idem à anterior (peça 13, p. 3) . A resposta elide a questão. 
d.4) deixar de garantir a estabilidade dos taludes com altura superior a 1,75 m; e  
41. Idem à anterior (peça 13, p. 3-4) . A resposta elide a questão. 
d.5) deixar de dotar a escavação de sinalização de advertência e/ou de sinalização de advertência noturna e/ou de barreira de isolamento em todo o seu perímetro.  
42. Idem à anterior (peça 13, p. 4) . A resposta elide a questão. 
e) motivação para prorrogação da vigência do convênio até 8/12/2020, considerando que o prazo de término estava previsto para 8/12/2016, conforme cronograma físico do convênio contido no Siconv, e considerando que a execução da obra previa 150 dias para conclusão, tendo sido iniciada em 15/1/2018;   
43. De acordo com a Sudeco (peça 13, p. 4) , apesar do término do Convênio ter sido inicialmente definido para 8/12/2016, a liberação dos recursos financeiros da primeira parcela só ocorreu em 06/12/2017, por meio da Ordem Bancária 2017OB800886, tornando-se necessária a celebração de Termos Aditivos para o convenente promover a adequação do projeto básico apresentado. 
44. Posteriormente, em 20/9/2018 o Convenente solicitou prorrogação da vigência por mais 365 dias e a liberação da segunda e última parcela dos recursos financeiros (peça 22) , a qual foi registrada na Plataforma Mais Brasil em 20/11/2019 (peça 23) . A prorrogação foi autorizada por meio do Quarto Termo Aditivo (peça 14, p. 25-26) , passando a valer até 9/12/2019. 
45. Visando a conclusão das obras e o alcance dos seus objetivos, a Autarquia por meio do Quinto Termo Aditivo, assinado em 04/12/2019 (peça 14, p. 28-29) , prorrogou o Convênio por mais 365 dias, passando a expirar em 10/12/2019. 
46. A resposta elide a questão. 
f) outras informações/documentos sobre a execução do convênio que disponha para o saneamento dos fatos.  
47. A entidade informou (peça 13, p. 4) que não há informações e documentos adicionais. Considerando-se que os fatos somente chegaram à Sudeco por meio da diligência do TCU e que, no Relatório de Vistoria nº 45/2019/COENG/CGEPDR/DIPGF, realizada em setembro de 2019, não se constataram irregularidades graves, mas, tão somente falhas pontuais, não há que se falar em saneamento dos fatos até o momento, o que deverá ser objeto da proposta de encaminhamento da presente instrução. 48. A resposta elide a questão. 
49. Em adição, a Sudeco comunicou (peça 13, p. 4-5) que diante dos indícios de irregularidades trazidos pela diligência do TCU, foi expedido o Ofício 1474/2020-CGEPDR/DIPGF/Sudeco, de 27/5/2020 (peça 24) , informando à Prefeitura de Rosário Oeste que a liberação do restante dos recursos assim como a autorização para uso do saldo remanescente, somente ocorrerão após deliberação do Tribunal, além da necessidade de também atender às diversas solicitações da Superintendência quanto à documentação complementar a ser inserida na Plataforma Mais Brasil, necessária à prestação de contas da primeira parcela dos recursos financeiros. 
50. Por fim, a entidade indicou (peça 13, p. 5) para interlocução junto ao TCU os servidores Raimundo Veloso, Coordenador-Geral de Execução de Programas e Desenvolvimento Regional (613251-8660; raimundo.filho@sudeco.gov.br) e, Stenio Rodrigues, Coordenador de Engenharia (61-32518643; stenio.barboza@sudeco.gov.br) . 
51. Diante dos indícios de sobrepreço consubstanciados (a) na subcontratação integral com deságio de 21% no valor do contrato; (b) a irregularidade dessa subcontratação integral; (c) a não adjudicação da licitação à proposta mais vantajosa para a Administração, e; (d) a ausência de documentos comprobatórios dos gastos solicitados em dois ofícios expedidos pela Sudeco, vai-se propor que seja determinado à Autarquia a adoção de medidas saneadoras, inclusive a instauração de Tomada de Contas Especial, se entender cabível, informando ao TCU das providências no prazo de 180 dias. 
52. Destaque-se que o TCU consolidou o entendimento de que a responsabilidade primária pela fiscalização da correta aplicação dos recursos federais transferidos mediante convênio é do órgão ou da entidade concedente, tendo lugar a ação do TCU, em regra, após a devida atuação do repassador, evitando-se duplicidade de esforços e supressão de responsabilidades (Acórdão 490/2020-TCU-Segunda Câmara, relatoria Ministro Augusto Nardes; Acórdão 680/2020-TCU-Segunda Câmara, relatoria Ministro Augusto Nardes; Acórdão 978/2020-TCU-Primeira Câmara, relatoria Ministro Bruno Dantas; Acórdão 1169/2020-TCU-Plenário, relatoria Ministro Weder de Oliveira; Acórdão 6078/2020-TCU-Segunda Câmara, relatoria Ministra Ana Arraes; Acórdão 6327/2020-TCU-Primeira Câmara, relatoria Ministro Augusto Sherman Cavalcanti; Acórdão 6588/2020-TCU-Primeira Câmara, relatoria Ministro Vital do Rêgo) . 
Análise complementar da Representação 
53. É oportuno acrescentar que o extrato do Primeiro Termo Aditivo assinado entre a prefeitura e a BTX Engenharia foi publicado no DOU em 11/7/2018, sem informar do seu objeto (peça 2, p. 9) . 
54. A SRT/MT informou que a BTX Engenharia não possuía nenhum empregado registrado no Cadastro Geral de Empregados e Desempregados - Caged (peça 2, p. 2) , e apesar disso a empresa possui outros contratos com municípios do Estado de Mato Grosso tais como as prefeituras de Cuiabá, Salto do Céu, e Peixoto de Azevedo (peça 3, p. 12-20) , pelo que será proposto dar ciência à Sudeco desse fato para que adote as providências de sua alçada, inclusive a instauração de tomada de contas especial se for cabível. 
CONCLUSÃO 
55. A Superintendência Regional do Trabalho no Estado de Mato Grosso (SRT/MT) trouxe Representação dando notícia de possíveis irregularidades ocorridas no âmbito do Convênio/Siafi 782365/2013, de 17/6/2015, firmado entre a Prefeitura  Municipal de Rosário Oeste, MT, e a Superintendência de Desenvolvimento do Centro Oeste (Sudeco) , para execução de obras de drenagem e pavimentação, objeto do Edital 001/2017 de Concorrência Pública, que desembocou no Contrato 002/2017 com a empresa BTX Engenharia Eireli (CNPJ 26.117.657/0001-27) , que apresentou proposta de R$ 2.517.941,15.  
56. A representação foi conhecida pelo Ministro Relator Raimundo Carreiro em 6/5/2019 (peça 9) , por preencher os requisitos regimentais do TCU e, no mérito deve ser considerada procedente devido à constatação das seguintes irregularidades no Convênio/Siafi 782365/2013: 
a) deságio de 21,4% no valor do contrato da Prefeitura com a BTX Engenharia Eireli (CNPJ 26.117.657/0001-27) na subcontratação integral da empresa Center Pav Pavimentação e Construções Ltda (CNPJ 18.932.344/0001-02) , indicando a possibilidade de sobrepreço na planilha orçamentária do Edital; 
b) irregularidade da subcontratação integral da empresa Center Pav Pavimentação e Construções Ltda (CNPJ 18.932.344/0001-02) , vedada pelo item 14.2 do Contrato 002/2017, que somente previa a subcontratação parcial do objeto, condicionada à aprovação prévia da Prefeitura, também vedada pelo TCU por afrontar a Constituição Federal e violar o art. 72 da Lei 8.443/1993, conforme inúmeros julgados da Corte de Contas (Decisão 420/2002-Plenário, Acórdão 5370/2012-TCU-Segunda Câmara, e Acórdão 2093/2012-TCU-Plenário) ; 
c) ausência de justificativa para a não adjudicação da licitação à proposta mais vantajosa para a Administração, apresentada pela Viturino Pavimentação e Terraplenagem Eireli com o valor de R$ 2.254.614,77, conforme solicitado no item "c" do Ofício 20590/2020-TCU/Seproc, de 7/5/2020 (peça 10) , entregue em 22/5/2020, e; 
d) ausência no portal Transparência Mais Brasil de documentos comprobatórios dos gastos já incorridos, especialmente o Termo de Adjudicação da licitação pela CPL, além de outros documentos e informações solicitadas no Ofício nº 412/2020 - DPC/CGEOFPC/DA/SUDECO, de 17/2/2020, e na Nota Técnica nº 14/2020/DPC/ CGEOFPC/DA/SUDECO e, também o solicitado no Ofício nº 1277/2020 - DPC/CGEOFPC/DA/SUDECO, de 12/5/2020, e na Nota Técnica nº 65/2020/DPC/ CGEOFPC/DA/SUDECO, de 11/5/2020. 
57. Diante disso, vai-se propor que seja determinado à Autarquia a instauração de Tomada de Contas Especial, informando ao TCU do resultado no prazo de 180 dias. 
58. Apesar da diligência encaminhada pelo TCU à Prefeitura Municipal de Rosário Oeste, MT, por meio do Ofício 20590/2020-TCU/Seproc, de 7/5/2020, cujo aviso de recebimento foi assinado em 22/5/2020, o responsável permaneceu silente, pelo que, com fundamento no art. 58, inciso IV, da Lei 8.443/1992, vai-se propor aplicação de multa ao Prefeito Municipal, João Antônio da Silva Balbino (CPF XXX.357.531-XX) , visto que o expediente alertou o responsável de que o não cumprimento de determinação deste Tribunal poderia ensejar a aplicação da multa prevista no art. 58, §1º, da Lei 8.443/1992, a qual prescinde de realização de audiência, nos termos do art. 268, §3º, do Regimento Interno/TCU. Também se observou que o Prefeito deixou de atender a dois ofícios da Sudeco solicitando inserir documentos de prestação de contas no portal Plataforma Mais Brasil. 
59. Também será proposto dar ciência à Sudeco que, a empresa BTX Engenharia Eireli (CNPJ 26.117.657/0001-27) tem contratos assinados com outras prefeituras do Estado de Mato Grosso tais como as Prefeituras de Cuiabá, Salto do Céu, e Peixoto de Azevedo, sem que possua nenhum empregado registrado no Cadastro Geral de Empregados e Desempregados (Caged) , para que a Autarquia adote as providências de sua alçada, inclusive a instauração de tomada de contas especial se for necessária, visto que no TCU já se consolidou o entendimento de que a responsabilidade primária pela fiscalização da correta aplicação dos recursos federais transferidos mediante convênio é do órgão concedente. 
PROPOSTA DE ENCAMINHAMENTO 
60. Ante todo o exposto, submetem-se os autos à consideração superior propondo, no mérito julgar procedente a presente representação, adotando-se as seguintes medidas: 
a) devido à ausência de resposta à diligência expedida pelo Tribunal (Ofício 20590/2020TCU/Seproc, de 7/5/2020, entregue em 22/5/2020) , onde foram solicitadas diversas informações e documentos relativos ao Convenio/Siafi 782365/2013, assinado com a Sudeco para executar obras de pavimentação asfáltica e drenagem, com valor total estimado em R$ 3.064.645,58 objeto do Edital de Concorrência Pública 001/2017, aplicar ao Sr. João Antônio da Silva Balbino (CPF XXX.357.531-XX) , prefeito municipal de Rosário Oeste, MT, a multa prevista no art. 58, inciso IV, da Lei 8.443/1992, fixando-lhe o prazo de 15 (quinze) dias, a contar da notificação, para que comprove, perante o Tribunal (art. 214, inciso III, alínea "a", do Regimento Interno/TCU) , o recolhimento da dívida ao Tesouro Nacional, atualizada monetariamente desde a data do Acórdão que vier a ser proferido até a data do efetivo recolhimento, se for paga após o vencimento, na forma da legislação em vigor;  
b) autorizar, desde logo, nos termos do art. 28, inciso II, da Lei 8.443/1992, a cobrança judicial da dívida, caso não atendida a notificação; 
c) determinar à Superintendência de Desenvolvimento do Centro Oeste (Sudeco) , que instaure a competente Tomada de Contas Especial, conforme § 1º, art. 8º da Lei 8.420/1992, informando ao TCU do resultado no prazo de 180 dias, em relação ao Convenio/Siafi 782365/2013, firmado em 17/6/2015 com a Prefeitura Municipal de Rosário Oeste, MT, visando execução de obras de drenagem e pavimentação, objeto do Edital 001/2017 de Concorrência Pública, que desembocou no Contrato 002/2017 com a empresa BTX Engenharia Eireli (CNPJ 26.117.657/0001-27) , e; 
d) dar ciência à Superintendência de Desenvolvimento do Centro Oeste (Sudeco) , que a empresa BTX Engenharia Eireli (CNPJ 26.117.657/0001-27) tem contratos assinados com outras prefeituras do Estado de Mato Grosso tais como as Prefeituras de Cuiabá, Salto do Céu, e Peixoto de Azevedo, sem que possua nenhum empregado registrado no Cadastro Geral de Empregados e Desempregados (Caged) , para que a Autarquia adote as providências de sua alçada, inclusive a instauração de tomada de contas especial se for necessária; 
e) dar ciência ao denunciante, informando que o conteúdo da deliberação que vier a ser proferida poderá ser consultado no endereço www.tcu.gov.br/acordaos; 
f) arquivar os presentes autos com fundamento no item 36 da Portaria-Segecex nº 12/2016 e art. 169, inciso II do Regimento Interno do TCU.
É o relatório.

não há.

Não atuou.

REPRESENTAÇÃO. IRREGULARIDADES EM CONTRATO DE PAVIMENTAÇÃO E DRENAGEM. MUNICÍPIO DE ROSÁRIO OESTE-MT. SUBCONTRATAÇÃO INTEGRAL. DESÁGIO DE 21,4% NA SUBCONTRATAÇÃO. AUSÊNCIA DE JUSTIFICATIVA PARA NÃO ADJUDICAÇÃO DO OBJETO À PROPOSTA MAIS VANTAJOSA. DILIGÊNCIAS. SILÊNCIO DA PREFEITURA. CONHECIMENTO. PROCEDÊNCIA. MULTA AO PREFEITO MUNICIPAL. DETERMINAÇÃO À SUDECO PARA INSTAURAÇÃO DE TCE. CIÊNCIA.

REPRESENTAÇÃO (REPR)

Secretaria de Fiscalização de Infraestrutura Urbana (SeinfraUrb).

Relato o presente processo por força do art. 152 do Regimento Interno do Tribunal de Contas da União (RI/TCU) .
2.	Conforme assinalado no relatório precedente, trata-se de representação, sem pedido de medida cautelar, formulada pela Superintendência Regional do Trabalho no Estado de Mato Grosso (SRT/MT) , em face de possíveis irregularidades constatadas no Contrato 002/2017, celebrado entre o Município de Rosário Oeste - MT e a empresa BTX Engenharia Eirele, firmado em decorrência do Convênio 782365/2013, celebrado entre o Município e a Superintendência de Desenvolvimento do Centro-Oeste/Sudeco, vinculada ao Ministério do Desenvolvimento Regional.
3. 	O objeto do convênio firmado entre a Sudeco e a Prefeitura municipal envolve a execução de obra de infraestrutura urbana em vias da sede do Município de Rosário Oeste/MT, envolvendo pavimentação asfáltica e drenagem profunda de águas pluviais nos trechos da Rua Bela Vista e da Rua Cel. Arthur Borges, pavimentação asfáltica nos trechos da Rua Cândido Mariano e Rua IW9 e drenagem profunda no trecho da Av. Humberto Castelo Branco, com valor estimado total de R$ 3.064.645,58 (peça 4, p. 5, item 2.1) .
4.	Foi então publicado o Edital de Concorrência Pública 001/2017 (peça 4, p. 4-18) , tipo menor preço, cuja abertura das propostas ocorreu em 10/11/2017 (peça 4, p. 169) , onde a Comissão Permanente de Licitação-CPL classificou em primeiro lugar a empresa Viturino Pavimentação e Terraplanagem Eireli, que apresentou proposta no valor de R$ 2.254.614,77. A Comissão também registrou o interesse de uma das licitantes em interpor recurso. Apesar de não apresentar o menor preço, a licitação foi homologada em 20/11/2017, pelo Prefeito Municipal João Antônio da Silva Balbino, para a empresa Gisley A. Brito EPP (depois convertida para BTX Engenharia Eireli) , pelo valor de R$ 2.517.941,15 (peça 4, p. 181) , não constando dos documentos anexados pelo Representante a justificativa para essa escolha. Em decorrência disso, foi assinado o Contrato nº 002/2017 com a BTX Engenharia em 15/1/2018 (peça 2, p. 10-17) .
5.	As alegações da empresa representante estão sumarizadas no item 2 do relatório precedente e detalhadas na instrução da Seinfra-Urbana nele transcrita. 
6.	A representação merece ser conhecida, em ratificação ao despacho por mim proferido à peça 9, porquanto cumpre os requisitos de admissibilidade previstos no art. 113, § 1º, da Lei 8.666/1993, c/c os arts. 235 e 237, IV, do Regimento Interno deste Tribunal, e no art. 103, § 1º, da Resolução - TCU 259/2014.
7.	Atendendo a despacho por mim proferido (peça 9) , foi encaminhada diligência ao Prefeito João da Silva Balbino (peças 10 e 26) , com a solicitação para o envio do termo de contrato da obra e aditivos, edital, ata de concorrência e pesquisa de preços, além de justificativa para as seguintes irregularidades:
	a) deságio de 21,4% no valor do contrato da Prefeitura com a BTX Engenharia Eireli na subcontratação integral da empresa Center Pav Pavimentação e Construções Ltda, indicando a possibilidade de sobrepreço na planilha orçamentária do Edital;
	b) irregularidade da subcontratação integral da empresa Center Pav Pavimentação e Construções Ltda, vedada pelo item 14.2 do Contrato 002/2017, que somente previa a subcontratação parcial do objeto, condicionada à aprovação prévia da Prefeitura, conforme o art. 72 da Lei 8.666/1993, e julgados desta Corte (Decisão 420/2002-Plenário, Acórdão 2093/2012-TCU-Plenário, rel. Min. André de Carvalho, 5.807/2011-TCU-2ª Câmara, de minha relatoria, e Acórdão 717/2011-TCU-Segunda Câmara, rel. Min. Aroldo Cedraz) ;
	c) ausência de justificativa para a não adjudicação da licitação à proposta mais vantajosa para a Administração, apresentada pela Viturino Pavimentação e Terraplenagem Eireli com o valor de R$ 2.254.614,77;
	d) outros documentos e informações solicitados na instrução de peça 7 que foi anexa ao Ofício de audiência à peça 10.	
8.	Apesar da comunicação dirigida ao prefeito pelo TCU, com aviso de recebimento assinado em 22/5/2020 (peça 26) , o responsável manteve-se silente, o que motivou a proposta de aplicação de multa pela Seinfra-Urbana. 
9.	Já a diligência promovida junto à Sudeco (peças 11 e 25) , requereu daquele Órgão as seguintes informações e documentos:
a) termo do convênio e aditivos e seus respectivos programas de trabalho;
b) fiscalizações realizadas para acompanhamento do convênio;
c) prestações de contas parciais e com pronunciamento conclusivo sobre a aprovação das contas;
d) medidas saneadoras adotadas para as irregularidades apontadas nesta representação, a saber:
d.1) deixar de elaborar e/ou de implementar o Programa de Prevenção de Riscos Ambientais;
d.2) realizar serviço de escavação, fundação e desmonte de rochas sem responsável técnico legalmente habilitado;
d.3) deixar de garantir a estabilidade dos taludes instáveis, por meio de estruturas dimensionadas para este fim, em escavação com profundidade superior a 1,25 m;
d.4) deixar de garantir a estabilidade dos taludes com altura superior a 1,75 m; e
d.5) deixar de dotar a escavação de sinalização de advertência e/ou de sinalização de advertência noturna e/ou de barreira de isolamento em todo o seu perímetro.d.1 -
e) motivação para prorrogação da vigência do convênio até 8/12/2020, considerando que o prazo de término estava previsto para 8/12/2016, conforme cronograma físico do convênio contido no Siconv, e considerando que a execução da obra previa 150 dias para conclusão, tendo sido iniciada em 15/1/2018; e
f) outras informações/documentos sobre a execução do convênio que disponha para o saneamento dos fatos.
10.	Com base nos elementos colhidos junto à Sudeco, a Seinfra-Urbana enumerou as seguintes conclusões com relação a cada um dos itens acima:
a) ao analisar os termos de convênio e respectivos aditivos, foi identificado o programa de trabalho correspondente, elidindo a questão;
b) quanto às fiscalizações realizadas para acompanhamento do ajuste, houve vistoria in loco, com a emissão de relatório e glosa de valores por inexecução de alguns itens da planilha orçamentária, concluindo-se que os serviços estavam em andamento compatível com os desembolsos;
c) com relação às prestações de contas, verificou-se que a Sudeco não pôde apresentar as prestações de contas parciais e nem parecer conclusivo devido à ausência de documentação complementar de responsabilidade do Prefeito Municipal, não obstante este ter sido reiteradamente instado a apresentá-las;
d) quanto a medidas saneadoras adotadas, no que toca ao programa de prevenção de riscos ambientais, sinalização de advertência, estabilidade dos taludes e serviços de escavação sem responsável técnico legalmente habilitado, assiste razão à Sudeco quanto à responsabilidade da Prefeitura de Rosário Oeste pela fiscalização direta da obra, incluindo os respectivos riscos ambientais, por meio de fiscal designado, conforme Anotação de Responsabilidade Técnica-ART apresentada pelo Convenente, nos termos do art. 67 e 68 da Portaria Interministerial 507/2011;
e)  no que se refere à prorrogação de vigência do convênio até 8/12/2020, considerando o prazo previsto de término para 8/12/2016, a liberação da primeira parcela ocorreu somente em 6/12/2017, tornando necessária a celebração de termos aditivos necessários à adequação do projeto básico. Além disso, em 20/9/2018, a Sudeco solicitou prorrogação por mais 365 dias, com o prazo final aprovado no Quarto Termo Aditivo em 9/12/2019 (peça 14, p. 25-26) e pelo Quinto Termo Aditivo até 10/12/2019 (peça 14, p. 28-29) 
f) A Sudeco concluiu não terem sido constatadas falhas graves, mas pontuais, na execução dos serviços. Entretanto, diante dos indícios de irregularidades trazidos pelo TCU, informou à Prefeitura de Rosário Oeste que a liberação do restante dos recursos e a utilização do saldo remanescente só ocorreriam com autorização do Tribunal e após o envio da documentação complementar solicitada pela Superintendência, a ser inserida na Plataforma Mais Brasil, necessária à prestação de contas da primeira parcela do Convênio. 
11. 	Diante da não manifestação do primeiro gestor municipal, e das irregularidades apuradas, a Seinfra-Urbana propõe determinar à Sudeco as medidas necessárias à instauração de tomada de contas especial para apurar as responsabilidades, bem como aplicar multa ao Sr. João Antônio da Silva Balbino, Prefeito de Rosário Oeste, em face da ausência de resposta à diligência promovida por este Tribunal, além de dar ciência àquela Superintendência de que a Empresa BTX Engenharia Eireli, contratada do Município, possui contratos assinados com outras Prefeituras do Estado de Mato Grosso, sem que possua sequer um empregado registrado no Cadastro Geral de Empregados e Desempregados-Cagede, para que a Autarquia adote providências de sua alçada, inclusive a instauração de tomada de contas especial.
12.	Acolho integralmente as propostas da Secretaria instrutiva, as quais incorporo às minhas razões de decidir. 
13.	Com efeito, a Empresa BTX Engenharia, ao dispor de inúmeros contratos firmados com Prefeituras de Mato Grosso, inclusive na Capital, Cuiabá, e sem empregados registrados no Cagede, induz à possibilidade de a Prefeitura de Rosário Oeste haver firmado contrato com empresa de fachada, o que obviamente exige as apurações devidas por parte da Sudeco, com o posterior encaminhamento dos resultados a esta Corte de Contas.
14.	Quanto às demais irregularidades apuradas no Contrato firmado pela Prefeitura com a Empresa BTX Engenharia, indicadas no item 7 deste voto e não esclarecidas pelo gestor municipal, reputo-as graves, devendo o silêncio do prefeito diante a audiência promovida por esta Corte ser sancionado com a multa prevista no art. 58, inciso IV, da Lei 8.443/1992. 
15.	Acrescento a essas irregularidades a ausência, no portal Transparência Mais Brasil, de documentos comprobatórios dos gastos já incorridos, especialmente o Termo de Adjudicação da licitação pela CPL, além de outros documentos e informações solicitadas no Ofício nº 412/2020 - DPC/CGEOFPC/DA/SUDECO, de 17/2/2020, e na Nota Técnica nº 14/2020/DPC/ CGEOFPC/DA/SUDECO e, também o solicitado no Ofício nº 1277/2020 - DPC/CGEOFPC/DA/SUDECO, de 12/5/2020, e na Nota Técnica nº 65/2020/DPC/ CGEOFPC/DA/SUDECO, de 11/5/2020, conforme documentação trazida pela Sudeco às peças 18-21.
16.	Diante da omissão do gestor e das irregularidades identificadas, deverá ainda ser determinado à Superintendência de Desenvolvimento do Centro-Oeste/Sudeco que instaure tomada de contas especial, com prazo de 180 dias para informação dos resultados ao TCU. 
17. 	Ante o exposto, acolho a manifestação da, e VOTO no sentido de que seja adotado o Acórdão que ora submeto a este Plenário.
TCU, Sala das Sessões Ministro Luciano Brandão Alves de Souza, em 11 de maio de 2021.
RAIMUNDO CARREIRO 
Relator